臺灣臺南地方法院家事判決　　　　　　　　96年度婚字第84號
原　　　告　乙○○
被　　　告　甲○○DUANG.
上列當事人間請求確認婚姻關係不成立事件，經本院於民國96年
12 月17日言詞辯論終結，判決如下：
    主      文
確認原告與被告間之婚姻關係不成立。
訴訟費用新臺幣伍仟元由被告負擔。
    事實及理由
壹、程序方面：
一、按訴狀送達後，原告不得將原訴變更或追加他訴。但請求之
    基礎事實同一者，不在此限，民事訴訟法第255條第1項第2
    款定有明文。查，本件原告起訴時，其應受判決事項之聲明
    為：確認原告與被告間之婚姻關係無效。嗣於本院民國96年
    12月17日言詞辯論期日，原告當庭以言詞變更其應受判決事
    項之聲明為：確認原告與被告間之婚姻關係不成立。核原告
    所為聲明之變更，其變更前後請求之基礎事實均同一，參諸
    上開規定，即為法之所許，合先敘明。
二、本件被告未於言詞辯論期日到場，核無民事訴訟法第386 條
    所列各款情形，爰依原告之聲請，由其一造辯論而為判決。
貳、實體方面：
一、本件原告起訴主張：原告乙○○（男，民國○○年○月○○日生
    ，身分證統一編號：Ｚ000000000號）與被告甲○○（DU ANGR
    UETHAI BUNMA，泰國人，西元1979年6月13日生）於93年12
    月16日申請辦理結婚登記。惟原告係於93年8月間某日經由
    中華日報所刊登「徵單身男女」廣告，與自稱吳榮峰之男子
    （現由臺灣桃園地方法院檢察署偵辦中）聯繫後，乃與訴外
    人吳榮峰基於使公務員登載不實之犯意聯絡，明知與泰國籍
    之被告並無結婚之真意，為使被告得以入境臺灣並藉此獲取
    不法利益，乃以新臺幣（下同）50,000元之代價，充當假人
    頭，由原告前往泰國與被告辦理假結婚，並於93年12月16日
    向臺南市安南區戶政事務所申請結婚登記。原告所犯上開偽
    造文書犯行，業經臺灣臺南地方法院檢察署檢察官95年度偵
    字第14116號聲請簡易判決處刑，並經本院刑事庭95年度簡
    字第3380號刑事簡易判決，判處原告共同明知為不實之事項
    ，而使公務員登載於職務上所掌之公文書，足以生損害於公
    眾，處拘役參拾日，如易科罰金，以銀元參佰元折算壹日確
    定在案。兩造間既無結婚之真意，亦未舉行結婚公開儀式，
    兩造之婚姻關係不成立，爰提起本件訴訟等情。並聲明：確
    認原告與被告間之婚姻關係不成立。
二、被告未於言詞辯論期日到場，亦未提出書狀作任何聲明或陳
    述。
三、得心證之理由：
  (一)按婚姻成立之要件，依各該當事人之本國法。但結婚之方式
    依當事人一方之本國法，或依舉行地法者，亦為有效。結婚
    之方式，當事人一方為中華民國國民，並在中華民國舉行者
    ，依中華民國法律。涉外民事法律適用法第11條定有明文。
    經查，本件原告為中華民國人，被告為泰國人，兩造在泰國
    辦理結婚之登記手續，則兩造婚姻成立之要件，應依各該當
    事人之本國法為準據法，先予敘明。
  (二)次按結婚應有公開之儀式及兩人以上之證人，民法第982條
    第1項定有明文。次按民事訴訟法第568條第1項所定婚姻無
    效之訴與確認婚姻成立或不成立之訴，二者不同。所謂確認
    婚姻不成立之訴，係指無結婚之事實，而有婚姻之形式；至
    於婚姻無效之訴，則係主張有結婚之事實，而其行為無效而
    言。是若兩造未依民法第982條之規定舉行公開儀式，亦即
    無結婚之事實，僅戶籍上為結婚之登記，而有婚姻之形式，
    依上開說明，自屬婚姻不成立之問題。又按經依戶籍法為結
    婚之登記者，推定其已結婚，民法第982條第2項定有明文。
    再所謂結婚應有公開儀式，指結婚之當事人應行定式之禮儀
    ，使不特定人得以共聞共見，認識其為結婚者而言，所謂二
    人以上之證人，祗須有行為能力在場親見而願證明者為已足
    ，不以證婚人為限；再曾依戶籍法為結婚登記，有戶籍登記
    簿謄本為證，固可推定其已結婚，然若有證據以資證明其未
    有公開之儀式及二人以上證人之法定結婚要件時，非不得推
    翻其推定，最高法院51年度臺上字第551號、84年度臺上字
    第829 號著有判例。
  (三)原告主張其於93年8月間某日經由中華日報所刊登「徵單身
    男女」廣告，與自稱吳榮峰之男子（現由臺灣桃園地方法院
    檢察署偵辦中）聯繫後，乃與訴外人吳榮峰基於使公務員登
    載不實之犯意聯絡，明知與泰國籍之被告並無結婚之真意，
    為使被告得以入境臺灣並藉此獲取不法利益，乃以50,000元
    之代價，充當假人頭，由原告前往泰國與被告辦理假結婚，
    並於93年12月16日向臺南市安南區戶政事務所申請結婚登記
    。原告所犯上開偽造文書犯行，業經臺灣臺南地方法院檢察
    署檢察官95年度偵字第14116號聲請簡易判決處刑，並經本
    院刑事庭95年度簡字第3380號刑事簡易判決，判處原告共同
    明知為不實之事項，而使公務員登載於職務上所掌之公文書
    ，足以生損害於公眾，處拘役參拾日，如易科罰金，以銀元
    參佰元折算壹日確定在案。兩造間既無結婚之真意，亦未舉
    行結婚公開儀式等情，業據原告提出本院95年度簡字第3380
    號刑事簡易判決1件為憑，並經本院調閱上開刑事卷宗，及
    向臺南市安南區戶政事務所調閱兩造結婚登記相關資料，有
    上開刑事卷宗及臺南市安南區戶政事務所96年2月16日南安
    戶字第0960000914號函在卷足稽。原告並舉證人即母親吳秀
    芳到庭證稱：「原告兩三年前去泰國回來之後才跟我講的他
    是假結婚，我叫他去自首，他當時剛發生車禍，想賺點錢，
    後來是他自己去自首的，結婚登記已經辦好了。」等語（見
    本院96年2月26日言詞辯論筆錄），核屬相符。次查，經本
    院依職權向內政部入出國及移民署調閱被告入出境紀錄，經
    查被告無註管資料，亦無入出境紀錄等情，此亦有內政部入
    出國及移民署96年3月2日移署出管芳字00000000000號函附
    卷可參，自堪信原告主張為真正。兩造既無結婚之真意，原
    告為使被告得以入境臺灣並藉此獲取不法利益，乃以50,000
    元之代價，充當假人頭，由原告前往泰國與被告辦理假結婚
    ，兩造並未舉行結婚儀式，揆諸前開說明，兩造無結婚之事
    實，而有婚姻之形式，其婚姻自屬不成立。從而，原告請求
    確認婚姻關係不成立，為有理由，應予准許。
四、本件訴訟費用應由被告負擔。經查，原告支出第一審訴訟費
    用即裁判費3,000元、登報費2,000元，合計5,000元，應由
    被告負擔，爰確定如主文第二項所示。
五、據上論結，本件原告之訴為有理由，依民事訴訟法第385條
    第1項前段、第78條、第87條第1項，判決如主文。
中　　華　　民　　國　　96　　年　　12　　月　　31　　日
                  家事法庭    法　官　鄭  彩  鳳
上正本係照原本作成。
如對本判決上訴，須於收受判決正本送達後20日內向本院提出上
訴狀，並繳納上訴費及附具繕本。
中　　華　　民　　國　　96　　年　　12　　月　　31　　日
                              書記官　黃  心  怡
